【裁判字號】    88,家訴,57
【裁判日期】    900220
【裁判案由】    確認婚姻無效
【裁判全文】
台灣台北地方法院民事判決  八十八年度家訴字第五七號
    原      告    甲○○
    訴訟代理人    乙○○律師
    複  代理人    丁○○
    被      告    丙○○
    訴訟代理人    尤美女律師
                  蔡志雄律師
    右  一  人
    複  代理人    黃顯凱律師
右當事人間請求確認婚姻無效事件，本院判決如左：
    主      文
確認原告與被告間婚姻關係不成立。
訴訟費用由被告負擔。
    事      實
甲、原告方面：
  一、聲明：如主文所示。
  二、陳述：
    (一)、按「先後兩請求之主要爭點共通，而就原請求之訴訟資料及証據資料，得期
        待於後請求之審理予以利用，且各請求之利益主張在社會生活上可認為同一
        或關連之紛爭者，應屬請求之基礎事實同一。於此情形，如在同一程序加以
        解決者，自不逸出原告起訴之最初目的，於被告之防禦亦無預想外之變更而
        生困惑，且可避重複審理，進而為統一的解決紛爭」，是為修正後民事訴訟
        法第二百五十五條第一項「請求之基礎事實同一者」，原告於訴狀送達被告
        後得為訴之變更或追加，合先敘明。
    (二)、原告與被告之婚姻，並無請喝喜酒，舉行結婚之公開儀式，結婚登記後亦無
        宴請親友，依民法第九百八十八條第一款規定，不具備民法第九百八十二條
        第一項公開儀式之方式者，結婚無效。無效之法律行為，乃自始、當然、確
        定的不生效力，無待法院為宣告無效之形成判決；原告主張無結婚之事實，
        於婚姻未具法定方式有爭執時，實務上以請求法院判決「確認婚姻不成立」
        ，是以，特予以將訴之聲明變更之。
    (三)、按「結婚，應有公開儀式及二人以上之証人」，不具備此等結婚方式者，其
        結婚無效，民法第九百八十二條第一項、第九百八十八條第一款均定有明文
        ，而上開民法第九百八十二條第一項所謂結婚應有公開之儀式，指結婚之當
        事人應行定式之禮儀，使不特定人得以共聞共見，認識其為結婚者而言，如
        其情狀無從認為舉行結婚儀式，雖其主觀以為舉行婚禮，仍不得謂有公開之
        儀式；而所謂二人以上之証人，祗須有行為能力在場親見而願証明者為已足
        ，不以証婚人為限，若未親到，雖委託他人在結婚証書內代表簽名蓋章，仍
        不得認為証人，是以，結婚証書列名之証人二人，僅有一人到場者，其未到
        場之一人，不得認為証人（參見最高法院五十一年台上字第五五一號、六十
        九年台上字第二００一號判例意旨、司法院二十六年院字第一七０一號解釋
        ）。
    (四)、第查，兩造因長子洪振傑就學問題，而於民國（下同）七十二年二月二十三
        日辦理結婚登記，旋即於同年三月十八日原告辦理認領長子洪振傑並完成戶
        籍登記，惟兩造間自始未曾舉行結婚之公開儀式，此業經被告於鈞院刑事庭
        八十八年易字第一六四九號妨害家庭乙案之八十八年六月二十三日訊問筆錄
        中自承可稽（原証一），嗣後被告雖主張已於六十八年五月十九日（農曆）
        原告母親忌日祭祖入門並由原告之三嫂洪林寶珠攜帶被告逐戶拜訪鄰居，並
        聲稱此即為兩造間之結婚公開儀式，惟查，被告於上開妨害家庭刑事案件審
        理時，另自承六十八年五月十九日祭祖時在場之人為兩造、洪林寶珠及其先
        生（即原告之三哥）與小孩，並不包括兩造之結婚登記申請書上所載証人吳
        秀琴在內（原証三），是以，兩造間除無舉行公開結婚儀式外，亦欠缺二人
        以上之証人之結婚形式要件，況被告於上開妨害家庭刑事案件審理時亦自承
        祭祖之地點係在原告三哥家裡的二樓，既在二樓祭祖，則顯非一般不特定人
        得以共聞共見，從而，亦不符合上開民法第九百八十二條第一項所要求之「
        公開」儀式，職是之故，由此益見兩造間之婚姻因欠缺「公開結婚儀式」與
        「二人以上之証人」而無效，事法至明。
  三、證據：提出本院八十八年度易字第一六四九號訊問筆錄、戶籍謄本、本院八十
      八年度易字第一六四九號刑事判決等件為證。
乙、被告方面：
  一、聲明：駁回原告之訴。
  二、陳述：
    (一)、兩造依戶籍法為結婚之登記，推定有夫妻關係，原告起訴主張兩造婚姻無效
        或不成立，自應負舉證責任：
      １、按「結婚應有公開儀式及二人以上之證人。經依戶籍法為結婚之登記者，
          推定其已結婚。」民法第九百八十二條定有明文。又按「民法第九百八十
          二條第二項，係就程序上移轉舉證責任所為之特別規定，依程序從新之原
          則，不受修正後民法親屬編施行法第一條後段有關實體不溯及既往規定之
          限制。」最高法院七十九年台上字第二二一九號著有判例。
      ２、且按「關於訴訟上之自認及不爭執事實之效力之規定，在撤銷婚姻、離婚
          或夫妻同居之訴，於撤銷婚姻、離婚或拒絕同居之原因、事實，不適用之
          ；在婚姻無效或確認婚姻成立或不成立之訴，於婚姻無效或不成立及婚姻
          有效或成立之原因、事實不適用之。」民事訴訟法第五百七十四條第二項
          可資參酌，因婚姻事件涉及公益，不因當事人之一方自認或不爭執事實，
          而使另一方免舉證責任。因此，縱使被告於八十八年六月廿三日於另案刑
          事妨害家庭案件審理中，因不諳法律用語而為不利於己之陳述，揆諸前開
          規定，仍不得據以認定雙方婚姻無效或不成立，即原告仍不能免其舉證責
          任，仍應提出具體事證證明雙方之婚姻關係，未具備公開儀式及二位證人
          之要件而不成立或無效，否則將有害公益，影響婚姻之安定性。
      ３、查兩造於七十二年三月十八日辦理結婚登記，雖然在七十四年民法第九百
          八十二條第二項規定修正之前，惟依前開最高法院判例意旨，民法九百八
          十二條第二項規定，係就程序上移轉舉證責任所為之特別規定，依程序從
          新原則，不受民法親屬編施行法第一條後段有關實體不溯及既往規定之限
          制。因此，兩造辦理結婚登記之時點雖然在增訂民法九百八十二條第二項
          規定之前，但仍有適用修正後民法即現行法第九百八十二條第二項結婚登
          記有推定效力之規定，此為立法者為保障婚姻之安定及為避免公開儀式在
          舉證上之困難所為之特別規定，主張婚姻無效或不成立之原告依此規定自
          應負擔舉證責任，此有上開條文之修正理由可稽（見附件二），原告猶一
          再於庭上爭執舉證責任應由被告負擔，顯然與法有違！
      ４、尤有甚者，原告與被告於六十八年間結婚，距今業已二十餘年，不僅年代
          久遠，且有些在場觀禮之人早已年紀老邁，人事凋零（例如當時在場之原
          告三哥即已過世），且多為原告之親戚，倘若再責由被告去舉證當時兩造
          結婚時具備公開儀式及二位證人之要件，顯然相當困難，且若倏然認定兩
          造長達二十餘年之婚姻歸於無效，則所有基於二人婚姻關係所生之法律行
          為亦將隨之無效，二人所生之長子洪振傑亦將由婚生子女變成非婚生子女
          ，顯然有害子女之利益，且危及社會之安定！
    (二)、兩造曾公開祭祖表明結婚之意思，並於一樓大廳設宴，逐戶拜訪鄰居，以讓
        被告「入門」，且有他人在場觀禮，並非未舉行公開儀式：
      １、按「民法第九百八十二條所謂結婚應有公開儀式，指結婚之當事人應行定
          式之禮儀，使不特定人得以共聞共見認識其為結婚者而言，所謂二人以上
          之證人，祇須有行為能力在場親見而願證明者為已足，不以證婚人為限。
          」，最高法院五十一年台上字第五五一號著有判例。次按民法第九百八十
          二條結婚公開儀式須如何，法律上並無限定，「除夕日舉行拜祖」、「在
          自宅設席二桌宴請親友」、「小孩滿月時補請親友」皆為實務上所認定為
          公開儀式之方式，司法院院字第九五五號著有解釋，且有台灣雲林地方法
          院八十四年家訴字第二二號、台灣嘉義地方法院八十八年婚字第三一六號
          民事判決可資參酌（附件一）。
      ２、查被告與原告係於六十六年底經由原告之老闆林木誨、陳琴仔夫婦介紹認
          識，二人交往後，被告於六十七年懷有身孕，並於六十八年一月一日產下
          一子洪振傑。被告生產完後約半年，原告於六十八年五月十九日（農曆）
          其母親忌日時，攜同被告以及被告與前夫所生之二名子女及洪振傑返回台
          中縣清水鎮之老家祭祖，以讓被告「入門」，當日兩造及三名子女及原告
          之親友皆在一樓大廳用餐，原告之三嫂洪林寶珠並帶被告逐戶拜訪鄰居，
          介紹被告為原告之妻子。惟原告當時仍因票據通緝有案在身，不便出面辦
          理結婚登記，不得已兩造乃拖至七十二年三月十八日原告票據犯追訴權時
          效完成，及因洪振傑報出生及就學等因素而完成結婚登記。
      ３、兩造女兒洪惠聆於鈞院八十八年十月十九日庭訊時到庭證明當天之情形謂
          ：「覺得爸媽很慎重帶我和弟妹回去拜拜．．．媽媽抱弟弟，伯母在旁邊
          唸唸有詞說父親帶小孩『及太太』回來給你燒香，是對祖先說」、「拜拜
          是介紹母親給祖先認識」等；洪易聆亦於同日證稱：「三伯母他有帶母親
          去認識鄰居．．．」、問：「拜拜時有何人在？」答：「我們一家及三伯
          父、三伯母（即結婚申請書上之「洪林寶珠」）．．．」、「．．．在三
          伯母家類似佛堂的地方（拜拜），吃飯時二伯母（即結婚申請書上之「吳
          秀琴」）有來。我們一家及三伯父、三伯母，吃飯是圍在「一樓」大家一
          起吃。」（見當日言詞辯論筆錄），足證兩造曾公開祭祖讓被告「入門」
          ，並於自宅設宴，表明結婚之意思，並至少有原告之二哥、二嫂、三哥、
          三嫂以及三哥之三名子女、洪惠聆及洪易聆等多人在場可為證人，已符合
          結婚之要式，在場參與之人皆認識兩造係舉行結婚儀式，否則證人洪林寶
          珠與吳秀琴何以會在結婚登記聲請書上簽名？刑事庭法官以一己主觀見解
          ，認不具備結婚儀式，而為刑事不受理判決，顯有違誤！被告業已聲請檢
          察官提起上訴，刻蒙台灣高等法院刑事庭以八十九年上易字第二九三五號
          程序審理中。
      ４、況原告於八十九年五月十六日刑事案件開庭審理時，亦當庭自承確於六十
          八年間母親忌日時攜被告及三名子女返回祭祖，倘非為舉行結婚儀式而攜
          被告盛裝返回，以讓被告「入門」，則何需如此慎重其事攜「同居人」及
          「同居人」與前夫所生之二名女兒返回祭祀祖先，將「同居人」介紹給祖
          先及眾親友、鄰居認識？並於七十二年三月十八日辦理結婚登記及認領長
          子洪振傑時，收養被告與前夫所生之二名女兒洪惠聆、洪易聆？足見原告
          辯稱當日攜被告返回僅是祭祖，非為舉行結婚儀式，顯然與常理不合！且
          六十八年五月十九日（農曆）兩造返回台中縣清水鎮之老家祭祖，以讓被
          告「入門」，兩造、三名子女及眾親友並在一樓大廳設宴，由洪林寶珠攜
          被告去認識鄰居表明結婚之意，亦與前開台灣雲林地方法院民事判決在自
          宅設宴之案例同，已符合「公開儀式」之要件！
      ５、綜上，法律並未限定結婚須具備何種公開儀式，而與兩造共同生活二十幾
          年，與原告情同親生父女之證人洪惠聆、洪易聆業已到庭證述兩造於六十
          八年間有舉行結婚公開儀式之事實，且原告並未提出任何反證予以推翻，
          揆諸上開最高法院五十一年台上字第五五一號判例及司法院院字第九五五
          號解釋之意旨，其婚姻自屬合法有效！
    (三)、刑事庭之筆錄係因被告不諳法律用語所致，不足作為兩造未舉行公開儀式之
        證明：
      １、按「關於訴訟上之自認及不爭執事實之效力之規定，在撤銷婚姻、離婚或
          夫妻同居之訴，於撤銷婚姻、離婚或拒絕同居之原因、事實，不適用之；
          在婚姻無效或確認婚姻成立或不成立之訴，於婚姻無效或不成立及婚姻有
          效或成立之原因、事實不適用之。」民事訴訟法第五百七十四條第二項規
          定可資參酌，因婚姻事件涉及公益，不因當事人之一方自認或不爭執事實
          ，而使另一方免舉證責任，合先敘明。
      ２、查原告另以鈞院刑事庭另案八十八年度易字第一六四九號妨害家庭案件八
          十八年六月廿三日之訊問筆錄作為兩造未舉行公開儀式之證據，惟所謂「
          公開儀式」乃法律專門之用語，非一般人由字面上即可理解，況公開儀式
          之形式如何，法律本無限定，若於除夕日舉行拜祖或其他公開之儀式，並
          有家族或其他二人以上在場可為證人，即具備結婚之要件，此更非一般人
          所能知悉。因此，縱使被告於八十八年六月廿三日在另案刑事妨害家庭案
          件審理中，因不諳法律用語而為不利於己之陳述，揆諸前開規定，仍不得
          據以逕行認定雙方婚姻無效或不成立，否則將有害公益，影響婚姻之安定
          性。
      ３、再者，鈞院刑事庭八十八年度易字第一六四九號妨害家庭案件於八十八年
          六月廿三日庭訊時，法官依原告（即刑事被告，下同）辯護人之請求，訊
          問被告（即刑事告訴人，下同）與原告有無舉行結婚之公開儀式？被告回
          答「我們沒有請喝喜酒，但甲○○（即原告）的二嫂有在結婚證書上蓋章
          」、「結婚登記之後也無宴請親友，因甲○○因票據犯在逃」等云云，可
          知被告不諳法律用語，且不知舉行拜祖亦為公開儀式之一，故將「公開儀
          式」僅僅設限於一般在餐廳或飯店大宴賓客之情形。因此，原告所引用之
          筆錄並未能否定兩造曾舉行公開儀式結婚之事實。
    (四)、且兩造自民國六十八年起共營婚姻生活，原告歷經傷害及履行同居調解及二
        次刑事妨害家庭案件偵查階段皆未提出婚姻無效之抗辯，茲始提出本件婚姻
        無效訴訟，顯為脫免刑事責任：
      １、兩造長達二十餘年之婚姻生活中，被告曾為原告不履行同居義務及給付家
          庭生活費，向永和市調解委員會聲請調解原告應履行同居義務及給付生活
          費，雙方於八十年九月十三日成立調解，約定原告須返回雙方住所共同居
          住，且自八十年十二月十二日起每月給付被告新台幣二十萬元之生活費，
          原告亦於刑事通姦案續行偵查階段提出寫明「支付（妻兒生活費）」之多
          張收據，足見兩造為夫妻關係，方有所謂履行同居及給付家庭生活費之義
          務，原告也才會在收據上寫明支付「妻」「兒」之生活費，倘若兩造間從
          未舉行結婚公開儀式，婚姻無效或不成立，為何原告從未爭執雙方間無婚
          姻關係，而願意接受調解，並履行夫妻同居義務及給付家庭生活費用？
      ２、且刑事通姦訴訟，歷經被告於八十七年七月二十三日按鈴申告，提出妨害
          家庭告訴，由台北地檢署檢察官以八十七年度偵字第一五三二六進行偵查
          ，因檢察官認被告已經宥恕而為不起訴處分，嗣經被告聲請再議發回續行
          偵查，二次偵查中，原告與訴外人陳素卿二人皆坦承早有姦淫關係，並辯
          稱被告與原告曾協議「離婚」，足見原告亦認為被告為其「配偶」，方有
          所謂「協議離婚」之問題，自始未爭執兩造間婚姻無效或不成立！原告與
          被告二十多年來的認知，均認為二人為夫妻關係，從未質疑結婚之效力，
          原告卻於刑事案件審理即將終結時，方提出雙方未舉行結婚公開儀式之抗
          辯，並繼而提起本件婚姻無效訴訟，顯係原告事後為脫免刑事責任之藉詞
          ！
    (五)、綜上所述，民法第九百八十二條第二項結婚之戶籍登記有推定效力，係程序
        上舉證責任移轉之特別規定，原告主張兩造婚姻不成立，即應由主張推翻結
        婚戶籍登記之原告負舉證責任，原告未能舉出反證證明兩造結婚要件有欠缺
        ，實不應驟然認定兩造二十多年之婚姻歸於無效，以免影響公益及社會之安
        定。
  三、證據：提出聲請調解狀、調解書、收據、台灣台北地方法院檢察署檢察官八十
      七年度偵字第一五三二六號不起訴處分書、八十八年度偵續字第一四八號起訴
      書等件為證。
    理      由
甲、程序方面：
    本件原告起訴聲明確認原告與被告間之婚姻無效，嗣於八十九年八月二十五日具
    狀聲明確認原告與被告間之婚姻不成立，並於九十年二月六日補正聲明為確認原
    告與被告間之婚姻關係不成立，核其嗣後之聲明即屬原訴有變更之情形，惟因被
    告並無異議而為本案之言詞辯論，依民事訴訟法第二百五十五條第二項規定，視
    為被告同意原告為訴之變更，本院自應准許原告為訴之變更，合先敘明。
乙、實體方面：
  一、原告起訴主張兩造結婚，並無請喝喜酒，舉行結婚之公開儀式，僅為長子洪振
      傑就學問題而於七十二年二月二十三日辦理結婚登記，原告並於同年三月十八
      日辦理認領洪振傑戶籍登記完畢，惟兩造嗣亦無宴請親友，或舉行結婚之公開
      儀式，依民法第九百八十八條第一款規定，不具備民法第九百八十二條第一項
      公開儀式之方式者，結婚無效，又被告雖於六十八年五月十九日（農曆）原告
      母親忌日隨原告返鄉祭祖，惟祭祖時在場之人為兩造、洪林寶珠及其先生（即
      原告之三哥）與小孩，並不包括兩造之結婚登記申請書上所載証人吳秀琴在內
      ，況祭祖之地點係在原告三哥家裡的二樓，顯非一般不特定人得以共聞共見，
      是以被告隨原告返鄉祭祖亦不符合上開民法第九百八十二條第一項所要求之「
      公開」儀式，準此，兩造間之婚姻因欠缺「公開結婚儀式」與「二人以上之証
      人」而無效，為此確認兩造之婚姻關係不成立等語。
  二、被告則以兩造依戶籍法為結婚之登記，依民法第九百八十二條第二項規定推定
      兩造已結婚，原告起訴主張兩造婚姻無效或不成立，自應負舉證責任，縱使被
      告於八十八年六月廿三日於另案鈞院八十八年度易字第一六四九號妨害家庭刑
      事案件審理中，因不諳法律用語而為不利於己之陳述，依民事訴訟法第五百七
      十四條第二項規定，不生自認之效力，自不得據以認定兩造婚姻無效或不成立
      ，原告仍不能免其舉證責任，況兩造曾於六十八年五月十九日（農曆）公開祭
      祖表明結婚之意思，且於一樓大廳設宴，逐戶拜訪鄰居，以讓被告「入門」，
      且有他人在場觀禮，並非未舉行公開儀式，當時因原告犯票據法遭通緝無法出
      面辦理結婚登記，不得已兩造乃拖至七十二年三月十八日原告票據犯追訴權時
      效完成，及因洪振傑報出生、就學等因素而完成結婚登記，另與兩造共同生活
      二十幾年，與原告情同親生父女之證人洪惠聆、洪易聆業已到庭證述兩造於六
      十八年間有舉行結婚公開儀式之事實，且原告並未提出任何反證予以推翻，其
      婚姻自屬合法有效等語，資為抗辯。
  三、按結婚應有公開儀式及二人以上之證人，如不具備此項方式者，其結婚為無效
      ，民法第九百二十八條第一項、第九百八十八條第一款分別定有明文。復按經
      依戶籍法為結婚之登記者，推定其已結婚，民法第九百八十二條第二項亦著有
      明文。本件原告與被告於七十二年三月十八日依戶籍法規定向台中縣清水鎮戶
      政事務所申請辦理結婚登記及原告認領洪振傑登記，登記兩造之結婚日期為七
      十二年二月二十三日，有台中縣清水鎮戶政事務所八十八年七月五日中縣清戶
      機字第一四一號函所附結婚登記申請書一份附卷可稽，依上開第九百八十二條
      第二項規定，固推定兩造於七十二年二月二十三日結婚，惟當事人仍得提出反
      證以推翻該「推定」之效力，是以原告主張兩造於七十二年二月二十三日結婚
      日並未依上開第九百八十二條第一項規定舉行公開儀式及二人以上之證人而無
      效之事實，自應由原告負舉證之責。
  四、次按關於訴訟上自認及不爭執事實之效力之規定，在婚姻無效或確認婚姻成立
      或不成立之訴，於婚姻無效或不成立及婚姻有效或成立之原因、事實，不適用
      之，固為民事訴訟法第五百七十四條第二項所明定，但法院以此自認或不爭執
      之情形，為其依自由心證判斷事實真偽之資料，於法要無違背（最高法院二十
      九年上字第五六號、三十二年上字第二三一六號判例分別可資參照）。查被告
      曾於本院八十八年度易字第一六四九號妨害家庭案件調查時自稱：「（法官問
      ：你與甲○○〔本件原告〕有無舉行結婚公開之儀式？）我們沒有請喝喜酒，
      但甲○○的二嫂（應為三嫂洪林寶珠之誤）有在結婚證書上蓋章。（法官問：
      你與甲○○辦結婚登記後以無補辦結婚之公開儀式？）結婚登記之後也無宴請
      親友，因甲○○因票據法在逃。（法官問：你與甲○○辦結婚登記是否因長子
      就學才補辦登記？）是，沒錯。是因長子洪振傑要就學，且甲○○之票據法時
      效已過，才由洪（即甲○○）之二嫂（應為三嫂之誤）及另一介紹人（吳吳秀
      琴）在結婚證書上蓋章。（法官問：有無舉行結婚之公開儀式？）因甲○○因
      票據法在逃且也沒錢，故無舉行公開儀式。」等語明確（見該案卷八十八年六
      月二十三日訊問筆錄），另證人陳琴仔亦到庭結證稱：「原告二十多年前幫我
      們做事，被告在杭州南路幫人煮飯，常經過我們的工地，原告是我們的板模師
      傅，我介紹他們二人認識，之後我們就不知道，直到他們二人生了一個大男孩
      後，滿月他們才拿油飯給我們，我們才知道，我們不知道他們結婚。」等語屬
      實（見本院八十八年九月八日言詞辯論筆錄）。參酌被告上開陳述及證人陳琴
      仔之證詞，並揆諸前揭判例說明，足見兩造於七十二年二月二十三日並無舉行
      公開之結婚儀式，僅因其子洪振傑（六十八年一月一日出生）要就學，始於七
      十二年三月十八日申請辦理同年二月二十三日結婚日登記，是以原告主張兩造
      於七十二年二月二十三日並未舉行公開之結婚儀式乙節，應堪信為真實。
  五、被告雖辯稱原告於農曆六十八年五月十九日母親忌日時，攜帶被告及三名子女
      返回台中縣清水鎮公開祭祖以表明結婚之意思，在場觀禮者尚有原告之二哥、
      三哥（已歿）、三嫂（洪林寶珠）及三哥之二名子女，並非未舉行公開儀式及
      無二人以上之證人之事實，惟原告仍否認有舉行公開之結婚儀式，此際，自應
      由被告就有利於己之事實負舉證之責。經查：被告於本院八十八年度易字第一
      六四九號妨害家庭案件調查時陳稱：「（法官問：六十八年五月十九日祭祖並
      辦理結婚公開儀式之經過如何？）當時我帶著兒子及女兒至三嫂洪林寶珠的家
      祭祖，後洪林寶珠煮一桌菜，有請大家吃飯，在場有我、甲○○及小孩及洪林
      寶珠及她先生及小孩。吃完飯洪林寶珠帶著我及小孩、甲○○去跟別人介紹我
      是甲○○的太太。（法官問：祭祖過程，三嫂或其他人有無說何話？）洪林寶
      珠有跟祖先說我與甲○○已結婚且有三個小孩。」等語（見該案卷八十九年五
      月十六日訊問筆錄），另證人即兩造女兒洪惠聆到庭證述稱：「覺得爸媽很慎
      重帶我和弟妹回去拜拜，吃好的，最記得是伯母交待父母帶我們回去，介紹我
      們給大家認識，拜拜媽媽抱弟弟，伯母（誤載為「拜」母）在旁邊唸唸有詞說
      父親帶小孩及太太回來給你燒香，是對祖先說。（法官問：三個堂哥有無在場
      ？）有在家，不知佛堂拜拜時在不在，吃飯時在。」等語（見本院八十八年十
      月十九日言詞辯論筆錄），證人洪易聆則證稱：「情形和姊姊一樣。（法官問
      ：洪林寶珠何人？）三伯母，他有帶母親去認識鄰居，我和哥哥、姊姊在家裏
      。（法官問：在何處拜拜？）在三伯母家類似佛堂的地方，吃飯時二伯母有來
      。（法官問：拜拜時有何人在？）我們一家及三伯父、三伯母，吃飯時是在一
      樓大家一起吃。」等語（見同上筆錄），綜上可知，原告於其母親忌日時固曾
      帶被告及三名子女返回其三哥家祭拜祖先並認識鄰居，然其僅將被告及三名子
      女介紹予親友認識，其主觀上縱有結婚之意思，惟依當時之情狀觀之，在場之
      人尚無從認識兩造係舉行結婚之儀式，況祭祖之地點係在原告三哥住宅內，亦
      不符合足使一般不特定之人均得共聞共見之公開儀式，自與結婚之形式要件不
      符。至於司法院院字第九五五號解釋揭示「(一)依民法第九百八十二條，結婚固
      應有公開之儀式及二人以上之證人，但儀式及證人之身分如何，法律本無限定
      ，『若於除夕日舉行拜祖或其他公開之儀式』，並有家族或其他二人以上在場
      可為證人，即不能不認為與該條所定之要件相住符。」，惟其所謂「於除夕日
      舉行拜祖」既與「或其他公開之儀式」等字併列，顯見舉行拜祖仍須有公開儀
      式始足認有公開之結婚儀事，非謂於私宅內祭祖，無足使一般不特定之人均可
      知悉之表徵而得共見者，亦得認為公開，被告斷章取義遽謂「祭祖」即屬有舉
      行公開之結婚儀式，要無可採。是則被告抗辯兩造於農曆六十八年五月十九日
      返鄉祭祖時即舉行公開之結婚儀式云云，不足採信。
  六、綜前所述，兩造不論在七十二年二月二十三日或農曆六十八年五月十九日，均
      無舉行公開之結婚儀式，尤其七十二年二月二十三日之婚姻更無二名以上之在
      場證人可資證明渠等已踐行結婚之儀式，依民法第九百八十二條第一項、第九
      百八十八條第一款規定，兩造結婚無效。從而，原告訴請確認兩造間之婚姻關
      係不成立，洵屬有據，應予准許。因本案事證已臻明確，兩造其餘主張陳述及
      所提之證據，均毋庸再予審酌，附此敘明。
丙、結論：原告之訴為有理由，依民事訴訟法第七十八條判決如主文。
中      華      民      國    九十      年      二      月      二十    日
                                        家事法庭法      官  張競文
右為正本係照原本作成
如對本判決上訴，須於判決送達後廿日內向本院提出上訴狀
中      華      民      國    九十      年      二      月      二十    日
                                                法院書記官  曾秋月


司法院資訊處製作；財團法人民間司法改革基金會備份。
